【裁判字號】    99,交聲,144
【裁判日期】    990210
【裁判案由】    違反道路交通管理處罰條例聲明異議
【裁判全文】
臺灣桃園地方法院交通事件裁定         99年度交聲字第144號
原處分機關  交通部公路總局新竹區監理所中壢監理站
異  議  人  甲○○
即受處分人
上列異議人即受處分人因違反道路交通管理處罰條例案件，對於
交通部公路總局新竹區監理所99年1 月14日所為之處分（原處分
案號：壢監裁字第裁53-DB0000000號），聲明異議，本院裁定如
下：
    主  文
原處分撤銷。
甲○○汽車駕駛人，駕駛汽車經測試檢定酒精濃度超過規定標準
，應吊扣小型車普通駕駛執照拾貳個月及接受道路交通安全講習
。
    理  由
一、按汽車駕駛人飲用酒類後其吐氣所含酒精濃度超過每公升0.
    25毫克以上者，不得駕車，道路交通安全規則第114 條第2
    款定有明文。而道路交通管理處罰條例第35條第1 項第1 款
    亦規定，汽車駕駛人，駕駛汽車經測試檢定酒精濃度超過規
    定標準者，處新臺幣（下同）一萬五千元以上六萬元以下罰
    鍰，並當場移置保管該汽車及吊扣其駕駛執照一年；因而肇
    事致人受傷者，並吊扣其駕駛執照二年；致人重傷或死亡者
    ，吊銷其駕駛執照，並不得再考領。且汽車駕駛人，有第35
    條第1 項規定之情形者，應接受道路交通安全講習，道路交
    通管理處罰條例第24條第1 項第2 款復有明文。
二、原處分意旨略以：異議人即受處分人（下稱異議人）甲○○
    於民國98年6 月27日晚間11時31分許，駕駛車牌號碼5655-N
    U 號自小客車上路，行經桃園縣平鎮市○○路及復旦路口時
    ，經桃園縣政府警察局平鎮分局警備隊員警進行呼氣酒精濃
    度測試，當場測得其呼氣酒精濃度達每公升0.59毫克，已逾
    規定不得駕駛車輛之濃度標準，乃依法掣單舉發違規，爰依
    道路交通管理處罰條例第35條第1 項第1 款之規定，裁處異
    議人罰鍰49,500元，並吊扣其駕駛執照1 年及施以道安講習
    之處分。
三、聲明異議意旨略以：伊因呼氣酒精濃度超出法定標準，致遭
    監理機關吊銷駕照，冀能祇吊銷伊所有之小客車駕照，使其
    大貨車駕照仍能繼續營業等語。
四、本院查：
(一)、本件受處分人甲○○於98年6 月27日晚間11時31分許，駕駛
    車牌號碼5655-NU 號自小客車行經桃園縣平鎮市○○路及復
    旦路口時，為警實施酒測勤務攔檢，並對其實施呼氣酒精濃
    度測試，檢測後發現其吐氣所含酒精濃度達0.59MG/L，因此
    查悉受處分人有「酒後駕車，經警方施予酒測，酒（按：應
    為酒精之誤）濃度為0.59毫克」之事實，以桃警局交字第DB
    0000000 號通知單為當場摯單舉發，並由受處分人當場簽收
    ，嗣經移送原處分機關即交通部公路總局新竹區監理所中壢
    監理站處理，於99年1 月14日依道路交通管理處罰條例第35
    條第1 項第1 款及違反道路交通管理事件統一裁罰基準及處
    理細則規定，以壢監裁字第裁53-DB0000000號違反道路交通
    管理事件裁決書，認定受處分人「汽車駕駛人酒精濃度超過
    規定標準（0.55以上）」而裁處罰鍰49,500元，吊扣駕駛執
    照12個月，並施以道路交通安全講習之處分。又本件異議人
    因同時觸犯刑法第185 條之3 公共危險罪，經桃園縣政府警
    察局平鎮分局移送臺灣桃園地方法院檢察署檢察官偵辦，由
    臺灣桃園地方法院檢察署檢察官於98年7 月3 日，以98年度
    速偵字第4493號聲請簡易判決處刑，並經本院於98年9 月28
    日判處罰金59,000元，於98年12月2 日確定等情，業經本院
    調取上開刑事案卷確認無誤，並有各該聲請簡易判決處刑書
    、判決書、臺灣高等法院被告前案紀錄表在卷可稽。是受處
    分人有駕駛汽車經測試檢定酒精濃度超過規定標準之違規事
    實，洵堪認定。
(二)、原處分機關固依道路交通管理處罰條例第35條第1 項第1 款
    規定，吊扣異議人駕駛執照12個月，惟該條既僅單純規定「
    吊扣其駕駛執照1 年」，而未明定其駕駛執照之種類，則有
    關吊扣、吊銷駕駛執照處分效力與執行方式之法令依據，自
    仍應以道路交通管理處罰條例第68條規定為依據。而道路交
    通管理處罰條例第68條已於94年12月14日修正，並自95年3
    月1 日施行生效，茲因本件行為時及裁決時係分別為98年6
    月27日及99年1 月14日，均在該條文修正之後，是本件違規
    行為之認定，自應依行為時及裁處時之道路交通管理處罰條
    例第68條規定（即上開94年12月14日修正後之該條例第68條
    ）裁處。而上開條例於修正前之第68條原係規定：「汽車駕
    駛人因違反本條例及道路交通安全規則之規定，受吊扣或吊
    銷駕駛執照處分時，吊扣或吊銷其持有各級車類之駕駛執照
    」，修正後則係規定：「汽車駕駛人，因違反本條例及道路
    交通安全規則之規定，受吊銷駕駛執照處分時，吊銷其持有
    各級車類之駕駛執照」，經與修正前條文比較，可知乃係將
    原條文中「吊扣或」三字刪除，而僅餘現行之「吊銷」，則
    依「明示其一，排除其他」之法理，現行之上開規定應係明
    示排除「吊扣駕駛執照處分時，吊扣其持有各級車類之駕駛
    執照」之規定，而僅餘「吊銷駕駛執照處分時，始吊銷其持
    有各級車類之駕駛執照」之規定。準此，本件異議人既係因
    駕駛自小客車而違規，則其依法所受之處分，即應係指限制
    其駕駛自小客車之權利，而吊扣其小型車駕駛執照，始符修
    正後該條例第68條規定之意旨，並與依法行政之原則相合。
    於實際執行層面上，應由主管機關利用電腦資料處理或在職
    業聯結車駕照註記或其他方式，吊扣受處分人小型車普通駕
    駛執照，尚難僅因道路交通安全規則第61條規定「換發」制
    度並確立「汽機車一人一照」原則，即遽認無法再持原較低
    級車種之駕駛執照。聲明異議意旨就此所為指摘，非無理由
    。至原處分未審酌及此，逕行吊扣異議人之駕駛執照12個月
    ，核與前揭規定及說明不合，尚有未洽。
(三)、再者，94年2 月5 日公布，並於95年2 月5 日施行之行政罰
    法第26條已規定：「一行為同時觸犯刑事法律及違反行政法
    上義務規定者，依刑事法律處罰之。但其行為應處以其他種
    類行政罰或得沒入之物而未經法院宣告沒收者，亦得裁處之
    。前項行為如經不起訴處分或為無罪、免訴、不受理、不付
    審理之裁判確定者，得依違反行政法上義務規定裁處之。」
    ，所謂「其他種類行政罰」，係指違反行政法上之義務應受
    「裁罰性」之「不利處分」，依行政罰法第2 條規定，包括
    限制或禁止行為之吊扣證照處分。究其立法目的，一行為同
    時觸犯刑事法律及違反行政法上義務規定時，由於刑罰與行
    政罰同屬對不法行為之制裁，而刑罰之懲罰作用較強，故依
    刑事法律處罰，即足資警惕時，實無一事二罰再處行政罰之
    必要，且刑事法律處罰，由法院依法定程序為之，較符合正
    當法律秩序，應予優先適用，但罰鍰以外之沒入或其他種類
    行政罰，因兼具維護公共秩序之作用，為達行政目的，行政
    機關仍得併予裁處。即道路交通主管機關對於汽車駕駛人之
    酒後駕車行為，依上開道路交通管理處罰條例第35條第1項
    第1 款規定予以裁罰，係對行為人違反行政法上義務規定之
    行政罰，且該條例關於一行為同時觸犯刑事法律及違反行政
    法上義務規定者，並無特別規定，是以，汽車駕駛人酒後駕
    車行為，經測試檢定酒精濃度超過規定標準，同時涉犯刑法
    第185 條之3 之公共危險罪嫌者，道路交通主管處罰機關除
    有上開行政罰法第26條第1 項但書規定，得處以其他種類行
    政罰之情形外，關於罰鍰部分，即應依上開行政罰法第26條
    及道路交通管理處罰條例第10條規定，移送地方法院檢察署
    處理，於移送後，非有上開行政罰法第26條第2 項所定不起
    訴等事由，得依違反行政法上義務規定裁處者，不得再依道
    路交通管理處罰條例第35條第1 項第1 款規定，裁處行為人
    罰鍰之行政罰。準此，本件異議人同一酒後駕車行為，因觸
    犯刑法第185 條之3 之酒後不能安全駕駛動力交通工具而仍
    駕駛罪，而經本院科處罰金確定，有如前述，則依上開說明
    ，異議人該酒後駕車之行為同時觸犯刑事法律及違反行政法
    上義務規定，就接受道路交通安全講習部分，固有其獨立處
    罰以維護交通秩序之行政目的，而屬合法，然就罰鍰部分，
    基於一事不二罰原則，依刑事法律處罰即為已足，尚無再依
    道路交通管理處罰條例裁處之必要，原處分機關就此未查，
    逕以異議人酒精濃度超過規定標準每公升0.55毫克以上，對
    其裁處罰鍰49,500元之部分，亦難謂適法。
五、綜上所述，本件異議人確有於上開時地因違反酒後駕駛自小
    客車，經警攔停測試其呼氣中酒精濃度超過規定標準之違規
    行為，然其依法應受之處分既僅係限制其駕駛自小客車之權
    利，原處分機關未審究及此，遽即吊扣其所有其他車類之駕
    駛執照，已有未洽，異議意旨就此所指，即有理由；又異議
    人同一酒後駕車之行為，既經本院科處罰金59,000元確定，
    有如上述，基於一事不二罰原則，即無再以道路交通管理處
    罰條例裁處之必要，是原處分意旨就此所為處分，亦有未合
    。茲因聲明異議程序，屬司法救濟途徑之一，應由法院審查
    受處分人所涉之違規事實是否成立、原處分所適用之法條是
    否正確及裁罰是否適當等事項，法院就此負有司法審查之作
    用，對原處分失當時，即應自為處分（臺灣高等法院暨所屬
    法院98年度法律座談會刑事類提案第20、23號參照）。是本
    件異議人雖未就原處分關於科處罰鍰或接受道路交通安全講
    習部分聲明異議，然本案既係同一之交通違規行為，罰鍰處
    分、吊扣駕駛執照及應接受道路交通安全講習均無從區分，
    異議人縱對於前開罰鍰及道安講習部分未為不服，仍應認均
    為異議聲明之效力所及，本院自得併為審酌。從而，異議人
    提起本件聲明異議，為有理由，應由本院將原處分撤銷，並
    自為裁罰如主文第2 項所示，以期適法。
據上論斷，應依道路交通案件處理辦法第19條、第20條前段，裁
定如主文。
中    華    民    國    99    年    2     月    10    日
                  刑事第八庭    法  官   呂綺珍
以上正本證明與原本無異。
如不服本裁定，應於裁定送達後5 日內，向本院提出抗告狀。
                                書記官   范升福
中    華    民    國    99    年    2     月    10    日

司法院資訊處製作；財團法人民間司法改革基金會備份。
